【裁判字號】    92,上訴,819
【裁判日期】    920630
【裁判案由】    殺人未遂
【裁判全文】
臺灣高等法院高雄分院刑事判決                    九十二年度上訴字第八一九號
    上  訴  人
    即  被  告  乙○○
    選任辯護人  周俊源律師
右上訴人因殺人未遂案件，不服臺灣高雄地方法院九十一年度易字第二八七四號中華
民國九十二年三月二十七日第一審判決（起訴案號：臺灣高雄地方法院檢察署九十一
年度偵字第五八二七號、九十一年度偵字第八四九四號），提起上訴，本院判決如左
：
    主  文
原判決撤銷。
乙○○殺人未遂，處有期徒刑伍年陸月。
扣案之美工刀壹把沒收。
    事  實
一、乙○○係甲○○之伯父，二人間具有家庭暴力防治法第三條第四款之家庭成員關
    係，乙○○與甲○○之父親林煌益間，前因遺產分配問題，屢生糾紛爭吵。嗣乙
    ○○於民國九十一年二月二十八日上午八時許，在高雄市○○區○○路與建國路
    口之市場，偶遇林煌益與甲○○駕車前往該處購物後欲駕車離開，遂上前與林煌
    益理論遺產繼承問題，雙方因此再度發生爭吵，林煌益不願再與乙○○談論，乃
    與甲○○上車欲駕車離開，乙○○見狀，遂心生不滿，上前猛力拍打林煌益所駕
    駛之汽車駕駛座車窗，要林煌益下車解決遺產分配問題，林煌益及甲○○遂下車
    ，詎乙○○因前所發生爭執而累積之怨恨，且認林煌益指使甲○○下車欲對之不
    利，明知人之頭部乃人體要害，以利刃刺之，當足以奪人之性命，竟萌生殺人之
    犯意，從其隨身繫在腰間之小腰包內，拿出其所有之美工刀一把，朝甲○○頭部
    ，由上而下猛刺一刀，該美工刀刀尖斷裂留在甲○○之顱內，然乙○○仍未罷手
    ，繼續持該刀刃斷裂之美工刀刺殺甲○○，甲○○慌亂中舉起左手抵擋刀勢，左
    前臂因而被刺一刀，乙○○仍未停手，繼續持刀欲刺殺甲○○，嗣因林煌益見狀
    拾起木板上前阻擋，並與旁人黃鐘聲合力將乙○○手上之美工刀奪下，經報警始
    查獲上情，並當場扣得乙○○所有上開刀刃斷裂之美工刀一把，甲○○則由林煌
    益送醫急救，甲○○因而受有左前臂傷約六公分長、一點五公分深，左頭部裂傷
    約三公分長、二點五公分深之傷害，因及時送醫急救，始倖免於死。
二、案經甲○○訴由高雄市政府警察局鹽埕分局報請臺灣高雄地方法院檢察署檢察官
    偵查起訴。
    理  由
一、訊據被告乙○○固坦承其在右揭時、地，因遺產分配問題與其弟林煌益發生爭吵
    ，並持其置於腰包內之美工刀胡亂揮舞之事實，惟矢口否認有何殺人之犯行，辯
    稱：因伊以前曾遭林煌益毆打致臉部淤血，故伊看見林煌益與告訴人甲○○一起
    下車，心裡非常緊張害怕，擔心再遭對方毆打，因當時意識不清楚，才從腰包內
    拿出美工刀胡亂揮舞，伊不知道殺到告訴人何處，且伊於年輕時曾因工作意外，
    導致頭部受傷，而有暫時性意識昏迷云云。另辯護人辯護意旨略稱：被告係一時
    情緒失控，而為傷害犯行，並無殺人犯意云云。經查：
（一）右揭事實業據告訴人於警、偵訊及原審審理時指訴明確（警卷第五頁、偵查卷
      第三二頁、原審卷第十五頁），核與證人即告訴人之父林煌益於警訊、偵訊及
      原審證述：被告當天因遺產問題找伊談，因而發生爭吵，伊不理會準備開車離
      去，被告就過來用力拍打車窗，甲○○欲下車查看時，被告就拿刀往他頭部刺
      下，被告刺了好幾刀，伊就隨地拾起板子將被告架開等語（警卷第二頁反面、
      偵查卷第十頁、原審卷第十六頁）、證人即當時在場之施蓮秋於警訊及原審證
      述：當天告訴人與林煌益在車內，被告在外面拍打他們的車子，告訴人與林煌
      益下車查看，被告就從腰間的霹靂包拿出一把刀子，往告訴人靠近右邊太陽穴
      的頭部刺下去，黃鐘聲與另外二位男子合力搶下被告的刀子等語（警卷第六頁
      反面、原審卷第二十九頁）及目擊證人黃鐘聲於原審證稱：被告拿出美工刀刺
      告訴人的頭部，伊與林煌益將被告與告訴人拉開，在被告刺傷告訴人之前，有
      看見被告與林煌益發生爭吵等語（原審卷第三一頁）相互符合；而告訴人受有
      左前臂裂傷約六公分長及一點五公分深，及左頭部裂傷約三公分長、二點五公
      分深，而且刀尖遺留在顱內，有楊柯診所驗傷診斷書一份及告訴人頭部Ｘ光片
      附卷可稽（警卷第九頁、外放證物），此與告訴人指述被告持美工刀一把，朝
      伊頭部由上而下猛刺一刀，該美工刀刀尖斷裂留在伊之顱內，然被告仍持該刀
      刃斷裂之美工刀刺往告訴人，伊慌亂中舉起左手抵擋刀勢，左前臂因而被刺一
      刀等情，互核其攻擊部位、方式與所受傷勢均屬相符，此外，復有刀尖斷裂之
      美工刀一把扣案可資佐證，是告訴人係因被告之攻擊行為，而受有前揭傷害，
      應堪認定。
（二）按刑法上殺人罪與傷害罪之區別，本視加害人有無殺意為斷，被害人所受之傷
      害程度，固不能據為認定有無殺意之唯一標準，但加害人之下手情形如何，於
      審究犯意方面，仍不失為重要參考資料；殺人未遂罪之成立，以有戕害他人生
      命之故意，著手於刺殺之實行而未發生死亡之結果為要件，最高法院二十年非
      字第一四號、四十七年台上字第一三六四號分別著有判例可資參照。查本件
      被告所使用之兇器，乃一有刀刃之美工刀，而頭部乃人體極重要之部位，一遭
      利器刺入，極易導致傷及內部而出血死亡，為一般人所共知，被告在持刀朝告
      訴人頭部加以刺殺，因用力過猛，使刀刃斷裂後，猶持刀續朝告訴人猛刺之情
      ，業如上述，再參以告訴人所受之傷害，除頭頂部裂傷外，在其左前臂亦有約
      六公分長、一點五公分深之裂傷，傷害非小，由其左前臂受傷之情節觀之，該
      傷害應係在告訴人遭被告持刀刺入頭部後，舉起左手抵擋刀勢，始又遭被告所
      持之刀刃所殺傷，則被告於持刀攻擊告訴人頭部，並使告訴人受有重創後，猶
      持刀再向告訴人刺殺，足見被告取人性命之殺意甚為堅定；再就告訴人所受之
      傷勢而論，依卷附之楊柯診所回函所載：雖然刀尖部分開刀取出，但怕顱內出
      血及發炎，仍會影響生命安全；告訴人頭部遭利器刺傷（直接刺入），如出血
      不止，壓迫腦部，就有生命危險等語（原審卷第五０頁、第五三頁），顯見告
      訴人之傷勢甚為嚴重，確有導致死亡之危險，足見被告當時用力之猛、手段之
      殘。綜合上情以觀，堪認被告於下手加害之際，對其行為有致告訴人死亡之結
      果，應有預見，輔以被告行兇時用力之猛，更見被告主觀上確有置人於死之犯
      意，至為灼然。又被告造成告訴人前揭重創，其於行兇當時，縱因心裡非常緊
      張害怕，擔心再遭對方毆打致理智矇蔽，僅係無暇細思嚴重後果而已，並非不
      能了解自己之行為將有可能肇致他人死亡之結果，已難解免殺人罪責，由被告
      形諸於外之客觀行為，堪以表徵其主觀心理已然躍昇為殺人意思。否則，倘被
      告之意僅止於教訓而無取人性命之意思，則儘可僅以刀作勢揮動比劃，或執傷
      害性較低之器具攻擊，然其卻係持可重創人身甚而危害性命之利刃，且以剌入
      頭部之方式為之，不能謂其無戕害他人性命之犯意。辯護意旨辯稱：被告應係
      一時情緒失控，而為傷害犯行，並無殺人犯意云云，顯難與被告表現其外之客
      觀行為相稱，委無足採。
（三）被告另辯稱當時意識不清楚，且曾因頭部受傷，而有暫時性意識昏迷云云。惟
      按刑法第十九條所謂之心神喪失或精神耗弱者，不罰或減刑之規定，須行為人
      於行為當時有心神喪失或精神耗弱情狀方足審酌。關於被告在案發當時之精神
      狀態，經原審送請高雄市立小港醫院鑑定結果，認被告長期以來因為其衝動、
      易怒之個性，且相當固著，無法隨情境變化而有彈性，造成人際關係不佳，符
      合「陣發性暴怒疾患」診斷，此疾患分類在「衝動控制疾患」中，此類患者其
      攻擊衝動超出一般心理社會壓力源所能引發之程度，亟需治療，惟如評估其涉
      案當時之精神狀態，其對周遭的理解力、判斷力及意識皆無障礙，故無精神耗
      弱及心神喪失之情形，此有該院九十一年十二月十二日（九一）高醫港業字第
      一九一三號函檢附之高雄市立小港醫院精神鑑定報告書一份在卷可稽（原審卷
      第四二頁），佐以被告於行刺告訴人前，尚知與林煌益就遺產分配之事據以爭
      論，並於案發二小時餘後警訊時，均能詳述事發當時與告訴人及林煌益爭執、
      打鬥之情節（警卷第一頁反面），並經證人施蓮秋於原審證述：被告當時精神
      很好，並沒有異常情形等情（原審卷第三０頁），足認被告辯稱伊當時意識不
      清楚云云，應係卸責之詞，不足採信。
（四）綜上所述，被告前揭所辯，顯係避重就輕之詞，並不足採。本件罪證明確，被
      告犯行足堪認定。
二、核被告所為，係犯刑法第二百七十一條第二項、第一項之殺人未遂罪。被告雖著
    手殺人行為之實施，惟未生致人死亡之結果，犯罪尚屬未遂，爰依同法第二十六
    條前段規定，按既遂犯之刑減輕之。公訴人認被告所犯係刑法第二百七十七條第
    一項之傷害罪，尚有未洽，惟其基本事實同一，本院自應予審理，並變更起訴法
    條。又被告係告訴人之伯父，業據其等供承在卷，二人間具有家庭暴力防治法第
    三條第四款之家庭成員關係，被告上開犯行亦屬家庭暴力防治法第二條第二項之
    家庭暴力罪，惟因家庭暴力防治法之上開條文並無罰則規定，是以此部分犯行應
    僅依前開刑法殺人罪之規定予以論罪科刑，附此敘明。
三、原審予以被告論罪科刑，固非無見。惟按刑法上之酌量減輕，必於犯罪之情狀可
    憫恕時，始得為之，為刑法第五十九條所明定，即必須犯罪另有特殊之原因與環
    境等等，在客觀上足以引起一般同情，認為即予宣告法定低度刑期尤嫌過重者，
    始有其適用。本件被告僅因與其兄弟間之遺產分配爭執，即持美工刀利刃猛刺並
    無直接利害關係之侄兒甲○○頭部，刀尖斷裂後，被告猶未停手，繼續持該刀刃
    斷裂之美工刀往甲○○猛刺，原審亦同此認定，則被告手段兇殘，在犯罪情節上
    ，並無何顯可憫恕之情事，原審竟認定：「被告已高齡六十餘歲，且罹有個性易
    怒、執著，無法隨環境變化而調整之陣發性暴怒疾患，衡情若處以法定刑之最低
    刑，依社會一般觀念，顯有情輕法重之虞，是被告上開之犯罪情狀，尚堪憫恕」
    ，並依刑法第五十九條之規定酌減本刑，顯有未當。被告雖以行為當時意識不清
    及並無殺人犯意為由，提起上訴，指摘原判決不當，雖無理由，惟原判決既有可
    議，自應由本院撤銷改判。爰審酌被告僅因財產分配之細故，即以美工刀刺殺其
    侄兒之頭部，手段兇狠，致告訴人受有致命危險之傷害，嚴重危害社會之安全，
    惡性非輕，惟念及其一時衝動，犯下此案，並於犯後已表示悔意等一切情狀，量
    處如主文所示之刑。又扣案之美工刀一把，係被告所有供本件犯罪所用之物，業
    據被告供承明確，爰併依刑法第三十八條第一項第二款規定宣告沒收。又本件雖
    由被告提起上訴，惟因原審判決適用刑法第五十九條不當而撤銷，本院自得諭知
    較重於原審判決之刑，附此敘明。
據上論斷，應依刑事訴訟法第三百六十九條第一項前段、第三百六十四條、第二百九
十九條第一項前段、第三百七十條但書、第三百條，刑法第二百七十一條第二項、第
一項、第二十六條前段、第三十八條第一項第二款，判決如主文。
本案經檢察官張其主到庭執行職務。
中      華      民      國     九十二     年    六    月      三十     日
                              臺灣高等法院高雄分院刑事第五庭
                                  審判長法官  吳水木
                                        法官  洪慶鐘
                                        法官  趙文淵
右正本證明與原本無異。
如不服本判決應於收受本判決後十日內向本院提出上訴書狀，其未述上訴理由者，
並得於提起上訴後十日內向本院補提理由書狀（均須按他造當事人之人數附繕本)「
切勿逕送上級法院」。
                                      書記官  吳新貞
中      華      民      國     九十二      年      七      月     三   日
附錄：本判決論罪科刑法條
中華民國刑法第二百七十一條
殺人者，處死刑、無期徒刑或十年以上有期徒刑。
前項之未遂犯罰之。
預備犯第一項之罪者，處二年以下有期徒刑。


司法院資訊處製作；財團法人民間司法改革基金會備份。
